【裁判字號】    98,重訴,244
【裁判日期】    991029
【裁判案由】    損害賠償
【裁判全文】
臺灣高雄地方法院民事判決             98年度重訴字第244號
原      告  百越資訊有限公司
法定代理人  甲○○
訴訟代理人  王建元律師
被      告  交通部台灣鐵路管理局貨運服務總所高雄貨運服務
            所
法定代理人  丙○○
訴訟代理人  鍾夢賢律師
上列當事人間請求損害賠償事件，本院民國99年10月20日言詞辯
論終結，判決如下：
  主  文
原告之訴及假執行之聲請均駁回。
訴訟費用由原告負擔。
  事實及理由
壹、程序部分：
    按當事人喪失訴訟能力或法定代理人死亡或其代理權消滅者
    ，訴訟程序在有法定代理人或取得訴訟能力之本人，承受其
    訴訟以前當然停止；承受訴訟人，於得為承受時，應即為承
    受之聲明，民事訴訟法第170 條、第175 條第1 項分別定有
    明文。本件被告交通部台灣鐵路管理局貨運服務總所高雄貨
    運服務所之法定代理人原為丁○○，嗣於民國99年7 月15日
    退休，並由丙○○代理，業據被告於99年7 月19日提出交通
    部台灣鐵路管理局鐵人一字第0990020378號函，並具狀聲明
    承受訴訟（見本院卷第149-150 頁），核無不合，應予准許
    。
貳、實體部分：
一、原告主張：坐落高雄市○○區○○段282 地號、面積為1860
    平方公尺之土地（下稱系爭土地）為中華民國所有，並由被
    告機關管理，原存有多間廢棄房舍，平日無人整理，致野貓
    狗聚集，病媒蚊孳生，三民區區公所要求被告整理，被告因
    此辦理招租投標作業，發現無人有投標意願；得知原告在高
    雄市長谷世貿大廈有興建綜合維修中心計畫，進而與原告接
    洽，希望原告放棄上開計畫，改而參與系爭土地招租投標案
    ；然因系爭土地租金過高，原告均未參加。於民國96年12月
    間，系爭土地招租投標案第1 、2 次流標後，被告承諾以最
    優惠底價每月新臺幣（下同）75,000元為招標金額，主動連
    絡原告希望其參與投標；期間被告機關人員數次會同里長及
    原告至系爭土地勘查，且向原告表示得標後可興建原先計畫
    之服務中心及倉儲等建物，並代購投標文件。另被告為取信
    原告，向原告法定代理人告知位於高雄市○○路「尚賓汽車
    」亦循相同模式向被告承租等語；原告因此參與投標並得標
    ，兩造於97年1 月11日簽訂系爭土地租賃契約（下稱系爭契
    約），原告繳納履約保證金後，立即進行興建綜合維修中心
    計畫、拆除廢棄房舍及整地；期間原告數次提出建築師設計
    圖供被告審核，被告以設計圖內部裝設與系爭契約不符而多
    次修改，待原告規劃完成後，被告竟稱系爭土地不得興建任
    何建物，為免兩造損害繼續擴大，兩造即於97年7 月29日合
    意終止契約，惟原告已支付滯納金、被沒收保證金、拆除廢
    棄房舍及整地費、租金等計754,322元，支出相關設備費
    1,702,343 元，人事成本費1,692,172 元，軟體開發費用
    1,965,000 元及招商顧問費714,131 元，並受有商譽損失
    4,800,000 元，共計11,627,968元。爰依民法第227 條第1
    項準用第231 條給付遲延規定，請求被告賠償損害。並聲明
    ：(一)被告應給付原告11,627,968元，及自起訴狀送達翌日起
    至清償日止，按年息5%計算之利息。(二)願供擔保，請准宣告
    假執行。
二、被告則以：其並未主動告知原告最底價並希望原告參與投標
    ，且未幫忙原告代購標單，亦未承諾原告可在系爭土地興建
    建物，依系爭契約第21條第5 款約定，原告僅於「如需設施
    雨棚、圍籬或其他簡易臨時性設施，應在不影響鐵路局站場
    營運安全及觀瞻原則」之大前提下，並經被告審核同意，才
    能提出興建申請。原告申請興建綜合維修中心，並不符簡易
    性臨時設施之要件，且上開約定之同意乃被告之權利而非義
    務，被告是否同意，應由被告綜合原告興建地上物申請是否
    違反前開規定等一切因素後決定；且依舉輕明重法理，原告
    興建臨時性設施尚須被告同意，興建臨時性設施以外之建物
    ，更須徵求被告同意。被告依據系爭契約不同意時，並無任
    何違約而須賠償原告損失之問題。又原告所簽切結書是投標
    必備文件，其用意在於原告於系爭土地上興建任何地上物即
    歸被告所有，並非被告同意原告興建定著式建物，被告並無
    應配合辦理建照申請之義務，故被告並無違約等語，以資抗
    辯。並聲明：(一)原告之訴駁回。(二)如受不利判決，願供擔保
    請准宣告免為假執行。
三、兩造不爭執事項：
（一）系爭土地為中華民國所有，由被告機關管理，被告將系爭
      土地辦理招租投標案，第1 、2 次均流標，由原告於96
      年12月21日得標。
（二）原告得標後，兩造於97年1 月11日簽訂系爭契約，期間自
      97 年2月25日起至102 年2 月24日止，有系爭契約為證。
（三）原告於97年7 月29日寄發存證信函予被告，雙方同意終止
      系爭契約，並有上開存證信函為證。
（四）原告已支出公證費用27,000元及已繳納系爭土地租金276,
      170 元。
四、本件爭點為：
（一）根據系爭契約之約定，原告得否在系爭土地上興建廠房等
      固定式建物？被告機關人員有無向原告保證可在系爭土地
      上興建建物？
（二）原告本於債務不履行之法律關係，請求被告負損害賠償責
      任，有無理由？原告得請求被告賠償之金額為若干？
五、本件得心證之理由：
      按因可歸責於債務人之事由，致為不完全給付者，債權人
      得依關於給付遲延或給付不能之規定行使其權利，民法第
      227 條第1 項定有明文，而於債之關係中，債務人之給付
      義務包括主給付義務與從給付義務在內，從給付義務之違
      反，若致主給付義務無法依債之本旨履行，固亦構成不完
      全給付，惟無論如何，不完全給付規定之適用，仍須以當
      事人依契約約定內容負有給付義務為前提，若當事人依約
      本無給付義務存在，則自無違反義務而構成不完全給付之
      情可言。經查：
（一）原告雖以：被告拒絕原告於系爭土地上興建建物，致原告
      無從依租賃目的使用系爭土地等語，主張被告業已構成不
      完全給付云云，然參以系爭租賃第21條特約事項第5 款約
      定：「本租賃物以現況出租，乙方（即原告）如須設置雨
      棚、圍籬或其他簡易臨時性設施，應在不影響鐵路局站場
      營運安全及觀瞻原則下，事先繪製圖說並檢附書面相關資
      料向甲方（即被告）提出申請，經甲方審核同意後..始得
      設施。..」，第7 款約定：「乙方搭建雨棚高度自地面起
      至簷高不得超過4 公尺，蓬簷以下四周可設適當圍籬。」
      等語可知（見本院卷第24頁），系爭土地本係依契約簽訂
      時現況即空地作為出租標的，以供承租人租賃使用，而承
      租人於承租後雖可於系爭土地上搭建地上物，然該地上物
      之樣式、結構則僅限於類似雨棚、圍籬之簡易臨時性設施
      ，且需經出租人即被告審核同意後，始得搭建。觀之卷附
      原告所提出供審核之地上物設計圖內容，其所欲興建之建
      築結構體為鋼骨混凝土或鋼骨造，外牆及屋頂採用彩色鋼
      板，又有室內隔間牆，其建造材料非屬低廉，樣式亦非簡
      易，故其是否合於上開雨棚、圍籬之簡易臨時設施，已值
      存疑。是原告於97年2 月25日具函及設計圖說送請被告審
      核時，被告於同年月29日即檢附上開函文向交通部臺灣鐵
      路管理局貨運服務總所（下稱貨運總所）請示核准，貨運
      總所於97年3 月13日第1 次函覆被告：設計圖內部裝設與
      租賃契約第21條特約事項（五）、（七）款規定不符，原
      設計圖檢還等語，被告於同年月17日即以存證信函告知原
      告上情，惟原告於同年月25日具函及設計圖說項被告申請
      協助向主管機關申請辦理建造執照，被告於同年月27日再
      將上開第2 次申請並提出之設計圖書呈報貨運總所，惟貨
      運總所於97年4 月2 日再度函覆：「本案與租賃契約規定
      不符，且建築結構體採用鋼筋混凝土造或鋼骨造，實非簡
      易臨時性用料，請貴所（被告）依契約規定自處。」等語
      ，被告即以上開理由於同年月7 日函覆原告，有上開函文
      、存證信函、設計圖說等件附卷可稽（見本院卷第
      225-236 、31、18 3-190頁），足見被告在原告送設計圖
      予被告審核時，即以其不符合系爭租賃第21條特約事項第
      5 款約定之簡易設施，否准原告設置建物之申請，其所為
      並無違反系爭契約之規定。況且，參以上揭契約約定內容
      ，對於原告在系爭土地上得設置之地上物已有明確之限制
      ，原告於審理中亦坦承事先知悉，是原告縱使搭建如系爭
      契約第21條第5 款規定之「雨棚、圍籬或其他簡易臨時性
      設施」，尚須繪製圖說事先向被告提出申請，經被告審核
      同意後，原告始得設置之，是原告欲於系爭土地上搭建不
      符簡易臨時性設施之鋼骨建築結構體，被告自有否決之權
      利，原告據此主張其拒絕配合同意原告依設計圖樣式興建
      倉庫，致原告無從達成承租系爭土地之契約目的，業已違
      反契約義務而構成不完全給付云云，自屬無據。
（二）原告復主張：其原本在高雄市長谷世貿大樓有建設服務中
      心、倉儲之計畫，是被告主動與其聯絡，希望其參與投標
      其方會捨棄原計畫前往投標，被告公司之己○○主任、戊○○主任均曾口頭向其保證可以搭建建物，並告訴伊河西
      路521 號「尚賓汽車」有相類似的案例，叫伊可以去看，
      其才會投標等語，惟上開事實為被告所否認，辯稱：被告
      絕無向原告保證過系爭土地可以興建建物，原告提出建築
      圖後，被告是跟原告說，你們如果有興建雨棚等設施的需
      要，可以參考被告曾經核准的「尚賓汽車」案件等語。參
      諸原告主張被告員工事前向其保證可以興建建物一情，業
      經證人己○○、戊○○所否認，又原告亦無相關舉證以實
      其說，已難採認其主張為真，復參諸證人己○○於本院審
      理中證稱：我有說過只能蓋雨棚、圍籬或其他簡易設施，
      我有請原告公司的人去河西路看，因為河西路的案子就是
      雨棚加適當的圍籬，我才跟他們說可以參考此案等語（見
      本院卷第92-93 頁），及卷附「尚賓汽車」設置地上物之
      照片（見同上卷第28-29 頁），足見「尚賓汽車」設置之
      地上物，係作汽車檢驗場之用，其除屋頂、兩側係以鐵架
      搭建鋼板外，其正面並無密封之牆壁，而以可移動式之柵
      欄作為隔離，其建材非屬鋼筋、水泥，四周並未完全遮蔽
      ，其建築之方式確實較為符合兩造契約內容所定之「雨棚
      」加上「圍籬」及「其他簡易設施」之情形，其與原告欲
      興建之「建築結構體為鋼骨混凝土或鋼骨造，外牆及屋頂
      採用彩色鋼板，有室內隔間牆」建物，顯屬有異，原告本
      不得援引上開案例，主張被告負有必須通過其建物申請案
      之義務，更無從以證人張文宗曾建議其參考上開「尚賓汽
      車」申請案例等語，即謂證人張文宗已向其保證可以興建
      建物。
（三）另原告主張：依被告要求原告提出對所興建建物拋棄地上
      權及自行負擔房屋稅之切結書之記載（見本院卷第30頁）
      ，可見被告確有有承諾原告可在系爭土地上興建建物之意
      思等語，惟被告否認上情，辯稱：上開切結書之用意，乃
      因兩造約定被告核准原告興建簡易設施後，該簡易設施所
      有權將歸被告所有，唯恐原告主張地上權妨害被告管理公
      有土地之權利，及約定租約期間房屋稅由承租人負擔，方
      有上開切結書之簽訂，並非同意原告有興建建物之權利等
      語，參諸該切結書所載之文字雖有「系爭土地上所施設之
      雨棚、圍籬或其他設備（含定著物及從物）」等語，惟「
      其他設備」一詞既係列於雨棚、圍籬之後，依前後文解釋
      ，此應係指相類於雨棚、圍籬之其他設備，而其後括號內
      之定著物及從物自係指含此其他設備之定著物及從物，並
      未書明係何類之定著物及從物，尚難據此即謂兩造未限制
      設置之地上物種類，原告前開主張，即無可採。
（四）又原告主張：依證人甲○○、乙○○、里長庚○○之證詞
      ，可知原告一開始有說承租土地要作餐廳、辦公室、維修
      場，但被告竟以口頭表示可以興建建物，以達出租之目的
      ，但在被告機關之總經理換人後，方以上情與書面契約牴
      觸為由，改稱不准原告興建建物，顯有違反誠信原則等語
      。惟原告主張被告有口頭承諾可興建建物，在磋商過程中
      未曾說明不可興建建物等情，不足採信，已如前述，復參
      諸上開甲○○等3 名證人之證詞只能證明原告原來租賃系
      爭土地之打算作為何用途，被告嗣後拒絕其興建建物，使
      其無法達到原來之效用之外，並未能積極證明被告先前有
      何向其保證得搭建其預想之建物之情事，是原告主張：被
      告先以口頭承諾方式達其將系爭土地出租之目的後，事後
      卻反覆不認帳，有違誠信原則云云，即難憑採。
六、綜上所述，足見原告並未舉證被告之員工戊○○、己○○於
    簽約前已知其租用系爭土地係用以興建建物，並予以同意之
    情，則被告依系爭契約規定，自得限制原告於系爭土地興建
    建物，而非當然負有核准原告申請內容之從給付義務，被告
    主張被告業已違反契約義務而構成不完全給付云云，自屬無
    據。從而，原告依不完全給付規定，請求被告應給付原告
    1162萬7968元，及自起訴狀繕本送達翌日起至清償日止，按
    年息5%計算之利息，為無理由，應予駁回。又原告假執行之
    聲請亦因其訴被駁回而失所依附，併駁回之。
七、本件事證已臻明確，兩造其餘攻擊與防禦方法均與判決結果
    不生影響，不再一一論述，附此敘明。
八、據上論結，本件原告之訴為無理由，依民事訴訟法第78條，
    判決如主文。
中    華    民    國    99    年    10    月    29    日
              民事鳳山分庭   審判長法  官  楊富強
                                   法  官  何悅芳
                                   法  官  張琬如
以上正本係照原本作成。
如不服本判決，應於送達後20日內，向本院提出上訴狀並表明上
訴理由，如於本判決宣示後送達前提起上訴者，應於判決送達後
10日內補提上訴理由書（須附繕本）。
中    華    民    國    99    年    11    月    1     日
                                   書記官  許琇淳

司法院資訊處製作；財團法人民間司法改革基金會備份。
